臺灣臺南地方法院民事判決　九十一年度訴字第一三七七號
　　原　　　告　甲○○
　　被　　　告　乙○○
右當事人間請求返還買賣價金事件，本院判決如左：
    主      文
被告應給付原告新台幣壹佰柒拾萬參仟元，及自民國八十年三月十九日起至清償日止
，按年利率百分之五計算之利息。
訴訟費用由被告負擔。
本判決於原告以新台幣伍拾陸萬捌仟元供擔保後，得假執行。
    事      實
甲、原告方面：
  一、聲明：求為判決如主文第一項所示；並願供擔保，請准宣告假執行。
  二、陳述：
    （一）被告於民國八十年三月八日將其所有坐落台南縣安定鄉○○段一二九四地
          號，地目：田，面積零點一六五二公頃之土地（下稱系爭土地），以新台
          幣（下同）一百七十萬三千元售予原告，兩造除訂有買賣契約為證外，原
          告亦簽發如附表所示之二紙支票予被告，均為被告簽收並兌領。
    （二）惟兩造雖簽訂有上開買賣契約，遲未辦理土地所有權移轉登記，經原告於
          九十年五月十七日委請律師催告原告配合辦理移轉登記，被告均置之不理
          ，原告遂於同年十月二十六日向法院提起訴訟，訴請被告將系爭土地之所
          有權移轉登記予原告，經法院以九十年度訴字第二一九四號審理後，認兩
          造間之土地買賣契約無效，判決原告敗訴。原告因上開判決業已認定兩造
          間之買賣契約無效，乃於九十一年五月二十七日又委請律師催告被告於文
          到後七日內將原告所交付之買賣價金一百七十萬三千元連同遲延利息返還
          原告，該信件經被告收受，仍不於期限內返還原告所交付之買賣價金，爰
          依法提起本件訴訟。
  三、證據：提出土地買賣契約書、本院九十年度訴字第二一九四號判決、催告函及
      回執各一件。
乙、被告方面：
  一、聲明：駁回原告之訴。
  二、陳述：
    （一）被告對於八十年間出售系爭土地予原告之事實不爭執，但當初是因為原告
          要蓋廟，才同意賣土地。被告出售土地後曾提供相關資料配合辦理土地移
          轉登記，因為原告沒有自耕農身分，且系爭土地上有池塘，才無法辦理登
          記，只要原告將池塘填平就可以辦理了，但是因為原告不願意出錢，才另
          案提起訴訟請求被告辦理移轉登記。系爭土地無法辦理移轉登記，並非被
          告有何過錯，故被告不願意返還已收的價金給原告。
    （二）又被告雖曾簽收附表所示二紙支票，並已兌現，但被告並未拿到全部的買
          賣價金，只拿到一百萬元左右，其餘的都捐給廟了。本件事隔多年，近年
          景氣低落，土地價值已不相同，且被告現今亦無力償還一百七十萬三千元
          給原告。
丙、本院依職權調閱九十年度訴字第二一九四號履行契約卷宗。
    理      由
一、原告起訴主張：被告於八十年三月八日將系爭土地以一百七十萬三千元之價格出
    售予原告，兩造並訂有買賣契約，原告亦已交付二紙面額共計為一百七十萬三千
    元之支票予被告，並經被告兌領。因兩造遲未辦理土地移轉登記，原告乃委請律
    師催告原告配合辦理移轉登記，並向法院提起訴訟，請求被告將系爭土地之所有
    權移轉登記予原告，然經法院以九十年度訴字第二一九四號審理後，認兩造間之
    土地買賣契約無效，判決原告敗訴。茲因上開判決業已認定兩造間之買賣契約無
    效，原告又委請律師定期催告被告返還原告所交付之買賣價金一百七十萬三千元
    及遲延利息，被告亦置之不理，迄未返還等情。被告則以：對於原告主張其出售
    系爭土地予原告之事實不爭執，但是被告雖曾簽收原告交付之二紙，並已兌現，
    但並未拿到全部的買賣價金，只拿到一百萬元。且原告買受系爭土地後，被告曾
    提供相關資料供原告辦理土地移轉登記，是因為原告沒有自耕農身分才無法辦理
    土地移轉登記。另外因系爭土地上有池塘，無法辦理登記，只要原告將池塘填平
    就可以辦理了，但是因為原告不願意出錢，才一直拖延未辦。故被告對於系爭土
    地無法辦理移轉登記之事實並無過錯，不願意返還已收的價金給原告等語置辯。
二、原告上開主張之事實，業經提出買賣契約書、林永發律師事務所函及回執為證，
    且為被告所不否認，並經本院依職權調閱九十年度訴字第二一九四號履行契約卷
    宗，核閱相符，可信為真正。
三、被告雖辯稱：伊出售系爭土地後，曾提供相關資料給原告辦理土地移轉登記，因
    為原告沒有自耕農身分，且系爭土地上有池塘，才無法辦理登記，如果原告願意
    出錢把池塘填平，就不會有問題，故系爭土地無法辦理移轉登記並非伊有過錯，
    不願意還錢云云。查兩造買賣土地之時間為八十年間，依當時土地法第三十條之
    規定，農地所有權移轉，承受人以能自耕者為限，換言之，農地辦理移轉登記對
    象，限於具有自耕能力之人。經本院調閱前開卷宗，兩造涉訟時均提及，兩造訂
    立買賣契約後，因原告不具有自耕農身分，無法辦理移轉登記，嗣後改由被告出
    具雇農證明予原告配偶，欲協助原告配偶取得自耕農身份，亦無法讓原告配偶取
    得自耕農身分，而無法辦理移轉登記等事實。可見兩造雖訂有土地買賣契約，但
    該契約業因違反土地法修正前第三十條之強制規定，顯係以不能之給付為其契約
    標的，依民法第二百四十六條第一項前段規定，兩造間之買賣契約自屬無效。故
    系爭土地無法辦理移轉登記，與土地上有池塘未填平或被告是否出具相關資料均
    無關，係因違反當時土地法之規定所致。
四、按無法律上之原因而受利益，致他人受損害者，應返還其利益。雖有法律上之原
    因，而其後已不存在者，亦同。查原告為買受系爭土地，曾簽發附表所示支票二
    紙予被告，作為價金之支付，被告嗣後亦已提示兌領之事實，為被告所不否認，
    並自認於九十年度訴字第二一九四號履行契約卷宗第二十五頁所附之台南區中小
    企業銀行支票存根親自簽收，並註記收訖等字樣等語，可信為真正。被告雖辯稱
    ：伊實際上只拿到一百萬元，其餘部分並未拿到，然經本院詢問剩餘的錢被何人
    取走？其答稱：原告買土地是要建廟，故伊只留下一百萬元，其餘的錢就捐給廟
    了等語。顯然原告確實交付一百七十萬三千元予被告，並經被告收受，故被告事
    後自行將超過一百萬元之價金捐贈出去，與原告無關，應認原告所給付之價金仍
    為一百七十萬三千元無誤。是被告既因兩造間之土地買賣契約而收受原告給付之
    一百七十萬三千元，為有法律上之原因，但因兩造間之買賣契約違反土地法之規
    定，經本院以九十年度訴字第二一九四號判決無效，且已確定，顯然被告收受上
    開價金之法律上原因其後已不存在，導致原告受有一百七十萬三千元之損害，依
    據前揭法條規定，原告自得請求被告將所受之利益即一百七十萬三千元，及自受
    領時起計算之法定遲延利息予以返還。又因因原告交付二紙支票之發票日分別為
    八十年三月八日及同年月十八日，故被告以第二紙支票之次日即八十年十九日開
    始起算遲延利息，亦屬有理。從而，原告依據不當得利之法律關係，請求被告返
    還原告一百七十萬三千元，及自八十年三月十九日起至清償日止，按年利率百分
    之五計算之利息，為有理由，應予准許。
五、原告陳明願供擔保，聲請宣告假執行，經核並無不合，爰酌定相當擔保金額准許
    之。
六、結論：原告之訴為有理由，依民事訴訟法第七十八條、第三百九十條第二項，判
    決如主文。
中　　　華　　　民　　　國　　九十一　　年　　　七　　　月　　　十六　　日
                                臺灣臺南地方法院民事第三庭
~B法　　　官　許蕙蘭
右為正本係照原本作成
如對本判決上訴，須於判決正本送達後二十日內向本院提出上訴狀。
中　　　華　　　民　　　國　　九十一　　年　　　七　　　月　　　十六　　日
~B法院書記官　張淑珍
